臺灣彰化地方法院刑事判決　　　　　　　　　　　　九十二年度訴字第一六八號
　　公　訴　人　臺灣彰化地方法院檢察署檢察官
　　被　　　告　乙○○
右列被告因偽造文書案件，經檢察官提起公訴（九十二年度偵字第五七五四號），本
院判決如左：
    主      文
乙○○連續行使偽造私文書，足以生損害於他人，處有期徒刑捌月。
    事      實
一、乙○○自民國八十七年七月二十五日起，召集庚○○等會員成立民間互助會，並
    自任會首，約定每會會金新臺幣（下同）一萬元，於每月二十五日在會首乙○○
    位於彰化縣鹿港鎮○○里○○街十二號住處內開標，採內標制，以會員在標單上
    填載之標息較高者得標，連同會首共召得六十六會，庚○○並以家人陳智倫、鐘
    進益之名義參加其中二會。詎乙○○竟基於意圖為自己不法所有之概括犯意，分
    別於九十年一月二十五日及同年二月二十五日，利用會員庚○○並未親自前來參
    與競標之機會，在上址先後擅自冒用「陳智倫」、「鐘進益」之名義，連續於標
    單上書寫彼等二人之代號及各四千五百元、三千八百元標息後持以行使，並向活
    會會員訛稱該標單係由庚○○代表陳智倫、鐘進益二人所出具，藉以標得會金，
    致使丁○○等活會會員不知有偽而陷於錯誤，均依乙○○指示先後交付會金十八
    萬七千元、二十一萬零八百元（均扣除活會會員庚○○繳交會金部分，詳如後述
    ），足生損害於遭冒標名義人陳智倫、鐘進益及庚○○等活會會員之權益。嗣於
    九十年十月二十五日，該互助會因故停標，經活會會員互相聯繫始知受騙，而查
    悉上情。
二、案經丁○○、戊○○、丙○○、己○○○（起訴書誤載為謝張琇英）、甲○○等
    人訴請臺灣彰化地方法院檢察署檢察官偵查起訴。
    理      由
一、訊據被告乙○○對於右揭時地召集民間互助會及以「陳智倫」、「鐘進益」名義
    標取會金等情固坦承不諱，惟矢口否認有何偽造文書及詐欺取財犯行，辯稱：上
    開二會係伊於八十九年十一、十二月間，以電話徵得被害人庚○○同意後借標，
    但伊不清楚接電話者究係何人，停標後伊有與活會會員達成和解，其他活會會員
    均有陸續獲得清償，僅有告訴人甲○○等人因要求提高每月清償額度，所以自九
    十二年二月二十七日以後未能依約前來領款云云。然查：右揭事實，業據告訴人
    丁○○、丙○○、己○○○、甲○○於偵查中指訴綦詳，核與被害人即證人庚○○於本院審理時證述情節相符，並有未得標會員名單、每月已得標會員名單、所
    有會員明細表各一份附卷可稽。而被告以「陳智倫」、「鐘進益」名義標得會金
    後，其後仍繼續向被害人庚○○收取各次活會會金乙節，業據被告於本院審理中
    供承無訛，則被告既辯稱曾向被害人庚○○借用上開二會標取會金，按理被害人
    庚○○以「陳智倫」、「鐘進益」名義加入之二會均已成為死會，將來已無再以
    上開二會參與競標之機會，被害人庚○○即無繼續繳納活會會金之必要，被告又
    何能再以活會會員身分對其收款？況被告之母許王淑媛與被害人庚○○之母鐘王
    淑嬌為姊妹關係，此有法務部戶役政連結作業系統查詢結果一份附卷可參，被告
    亦表示與被害人庚○○本人及其家人均甚為熟稔，雙方往來關係密切，被害人庚○○當無誣攀構陷被告之必要，其所言從未同意被告借標等語應屬實在。且借標
    一事影響被害人庚○○權益至關重大，出借及借標雙方均不致輕率為之，是以被
    告如真獲得被害人庚○○同意借標，對於被害人庚○○明示同意之經過詳情應無
    不知之理。乃被告竟辯稱：伊係以電話向被害人庚○○借標，但不知何人接聽電
    話云云，顯有悖於常情，不足採信。而前揭民間互助會係自八十七年七月二十五
    日起會，連同會首即被告在內共召得六十六會，每月會金為一萬元，則迄九十年
    一月二十五日及同年二月二十五日為止，共已開標三十次，尚餘三十六會活會，
    再扣除被害人庚○○所繳二會活會會金（因被害人庚○○與被告屬四親等旁系血
    親，就詐欺取財部分為告訴乃論之罪，既未經被害人庚○○提出告訴，故不將其
    交付之款項列入被告詐欺所得範圍），依內標制標息各四千五百元及三千八百元
    計算，被告先後二次分別詐欺得款十八萬七千元（34*(00000-0000)=187000）、
    二十一萬零八百元（34*(00000-0000)=210800）。又被告冒標被害人庚○○以「
    陳智倫」、「鐘進益」名義加入之二會活會，並偽簽彼等二人之代號於標單上，
    對於遭冒標名義人陳智倫、鐘進益及被害人庚○○等活會會員參與競標之權益，
    均足以造成損害。綜上，本案事證已臻明確，被告犯行至堪認定。
二、按我國民間互助會，係由會首招募會員參加所組成，每於標會時，通常由欲標取
    會款之會員，在空白紙條上，或僅書立其姓名、綽號及數字者，甚或祗書寫數字
    而未書立其姓名、綽號，另以上開言詞等方法表示係何會員所出具者，則依習慣
    或特約均足以辨明係該會員以所書數字為標息金額參加競標之標單，自應以私文
    書論（最高法院八十九年度台上字第一三一九號刑事判決要旨參照）。查被告乙○○偽以他人名義冒標會金，雖於標單上除記載標息數字外，僅簽署代號而非被
    害人陳智倫及鐘進益之姓名，然該項記載依互助會會員間之約定，既足以辨識參
    與競標活會會員身分及其所願支付之標息，並使其他活會會員陷於錯誤而給付標
    金，該份標單自屬刑法第二百二十條第一項所稱之準私文書。核被告所為，係犯
    刑法第二百十六條、第二百二十條第一項、第二百十條之行使偽造準私文書罪及
    同法第三百三十九條第一項之詐欺取財罪。被告偽造準私文書之低度行為，應為
    行使之高度行為所吸收，不另論罪。被告先後二次行使偽造準私文書及詐欺取財
    犯行，均屬時間緊接，方法相同，各觸犯構成要件相同之罪名，顯係皆基於概括
    犯意反覆為之，應各依連續犯之規定論以一罪，並均依法加重其刑。而其以一冒
    標行為同時詐騙活會會員多人，侵害數人之財產法益，為想像競合犯，仍從一重
    之詐欺取財罪處斷。至被告以行使偽造標單之方法達其詐欺取財之目的，所犯行
    使偽造準私文書罪與詐欺取財罪二罪間有方法結果之牽連關係，為牽連犯，應從
    較重之行使偽造私文書罪論處。又被告以他人名義冒標得款，對於被害人庚○○
    以外之活會會員亦構成刑法第三百三十九條第一項之詐欺取財罪，公訴意旨雖疏
    未詳加論究，然此既與業經記明犯罪事實之行使偽造準私文書部分有牽連犯之裁
    判上一罪關係，本為起訴效力所及，復經蒞庭檢察官於審理時更正補述，基於審
    判不可分原則，本院自應併予審理，附此敘明。爰審酌被告以召集互助會之名義
    ，博取其他會員信任而依約繳交會金後，竟利用此一信賴關係詐騙他人財物，尚
    且冒用他人名義填載標息，無視於會首會員間在經濟上互助合作之初衷，造成受
    騙會員辛勤所得付諸東流，所為至有未洽；且被告於偵審期間均矢口否認犯行，
    亦未完全依約履行對於告訴人丁○○等人之和解條件，犯後態度亦有可議，及其
    犯罪手段、目的、動機、具有國小畢業學歷之智識程度等一切情狀，量處如主文
    所示之刑，以示懲儆。另被告偽簽「陳智倫」、「鐘進益」代號之標單，既未扣
    案，且據被告稱均已丟棄滅失，別無其他證據證明該二份標單現仍存在，爰不予
    宣告沒收，附此敘明。
三、公訴意旨另以：被告乙○○於前揭時地連續偽以「陳智倫」、「鐘進益」名義製
    作標單，並於得標後向被害人庚○○收取該二次標金，就此部分對於被害人庚○○亦構成刑法第三百三十九條第一項之詐欺取財罪嫌等語（詳參蒞庭檢察官論告
    書）。惟查：被告之母許王淑媛與被害人庚○○之母鐘王淑嬌為姊妹關係，有卷
    附法務部戶役政連結作業系統查詢結果一份可憑，被害人庚○○即屬被告之四親
    等旁系血親，依刑法第三百四十三條準用同法第三百二十四條第二項之規定，就
    被告對於五親等內血親被害人庚○○所犯詐欺取財犯行，須告訴乃論。茲被害人
    庚○○於知悉被告犯罪後之六個月法定期間內，並未依法提出告訴，被告對於被
    害人庚○○詐欺犯行之訴追條件既有欠缺，依刑事訴訟法第三百零三條第三款之
    規定，原應諭知不受理之判決，本院自無從為實體之審理。然因公訴人認此部分
    如成立犯罪，與前揭業經論罪科刑之行使偽造準私文書罪有牽連犯之裁判上一罪
    關係，爰不另為不受理之判決。
據上論斷，應依刑事訴訟法第二百九十九條第一項前段，刑法第五十六條、第二百十
六條、第二百十條、第二百二十條第一項、第三百三十九條第一項、第五十五條，罰
金罰鍰提高標準條例第一條前段，判決如主文。
本案經檢察官陳德芳到庭執行職務。
中    華    民    國    九十三      年      二      月      二十六      日
                                臺灣彰化地方法院刑事第三庭
                                    審判長法官  李  進  清
                                    法      官  紀  佳  良
                                    法      官  高  文  崇
右正本證明與原本無異。
如不服本判決，應於判決送達後十日內向本院提出上訴狀( 須附繕本 )。
告訴人或被害人對於判決如有不服具備理由請求檢察官上訴者，其上訴期間之計算係
以檢察官收受判決正本之日期為準。
                                    法院書記官  謝  志  鑫
中    華    民    國    九十三      年      三      月        四        日
刑法第二百十六條
行使第二百十條至第二百十五條之文書者，依偽造、變造文書或登載不實事項或使登
載不實事項之規定處斷。
刑法第二百十條
偽造、變造私文書，足以生損害於公眾或他人者，處五年以下有期徒刑。
刑法第二百二十條第一項：
在紙上或物品上之文字、符號、圖畫、照像，依習慣或特約，足以為表示其用意之
證明者，關於本章及本章以外各罪，以文書論。
刑法第三百三十九條第一項：
意圖為自己或第三人不法之所有，以詐術使人將本人或第三人之物交付者，處五年以
下有期徒刑、拘役或科或併科一千元以下罰金。
